---
title: "Análise Exploratória dos Impactos da COVID-19 no estado de São Paulo"
author: "Maicon Centner, Fernando Andrade"
date: "`r format(Sys.time(), '%d %B, %Y')`"
output:
    html_document:
      highlight: textmate
      includes:
        in_header: "cabecalho.html"
      theme: flatly
      number_sections: no
      toc: yes
      toc_float:
        collapsed: yes
        smooth_scroll: no
---

```{r setup, include=FALSE}
knitr::opts_chunk$set(echo = TRUE)
```

# 1. Carregando pacotes
```{r, warning=FALSE, message=FALSE}
library(dplyr)
library(rstatix)
library(ggplot2)
library(geobr)
library(knitr)
library(kableExtra)
library(htmltools)
library(scales)
library(readr)
library(rio)
library(sf)
library(readxl)
cores <- rcartocolor::carto_pal(12, "Bold")
cores2 <- rcartocolor::carto_pal(6, "SunsetDark")
```

# 2. Carregando base de dados
```{r}
dados_covid_sp <- read.csv('D:/Mestrado/1Sem_23/Ferramentas computacionais/projeto_final/Estudo/dados/dados_covid_sp.csv', sep = ";")
base_sp <- read.csv('D:/Mestrado/1Sem_23/Ferramentas computacionais/projeto_final/Estudo/dados/sp.csv', sep = ";")
```

# 3. Tratamento dos dados
```{r}
dados_covid_sp$datahora <- as.Date(dados_covid_sp$datahora,
                                  format = '%Y-%m-%d') #convertendo datahora para data
glimpse(dados_covid_sp)

# excluindo colunas que não iremos usar
dados_covid_sp_tratado <- select(dados_covid_sp, -c(2,6,9))

# verificando valores vazios
dados_covid_sp_tratado %>% 
  sapply(function(x) sum(is.na(x))) # valores NA

dados_covid_sp_tratado %>% 
  sapply(function(x) sum(is.nan(x))) # valores NAN

dados_covid_sp_tratado %>%
  head(10) %>%
  knitr::kable() %>%
  kable_styling(full_width = FALSE, bootstrap_options = c("striped", "hover","condesed","responsive"))
```

# 4. Total de casos acumulados
```{r}
# Total de casos por ano/mes acumulado
dados_covid_sp_tratado$ano_mes <- format(dados_covid_sp_tratado$datahora, "%Y-%m")

casos_mes_ano <- dados_covid_sp_tratado %>% 
  group_by(datahora) %>% 
  summarise(total_casos = sum(casos))

casos_mes_ano %>%
  head(10) %>%
  knitr::kable() %>%
  kable_styling(full_width = FALSE, bootstrap_options = c("striped", "hover","condesed","responsive"))
```

# 5. Plot do gráfico do total de casos acumulados
```{r, fig.align='center',warning=FALSE, message=FALSE}
# plot do gráfico: total de casos acumulados
casos_mes_ano %>% 
  ggplot(aes(x = datahora, y = total_casos * 1e-6)) +
  geom_density(fill = cores[8], stat = "identity", alpha = 0.3) +
  scale_color_manual(values = cores) +
  theme(panel.grid = element_blank(),
        panel.background = element_rect(fill = "white"),
        plot.title = element_text(hjust = 0.5)) +
  labs(x = "Ano",
       y = expression(paste("Total de Casos (", 10^6, ")")),
       title = "Evolução dos Casos no Estado de São Paulo") +
  scale_y_continuous(labels = scales::comma, breaks = scales::pretty_breaks(5))
```

# 6. Total de novos casos por dia
```{r}
novos_casos_mes_ano <- dados_covid_sp_tratado %>% 
  group_by(datahora) %>% 
  summarise(novos_casos = sum(casos_novos))

novos_casos_mes_ano %>%
  head(10) %>%
  knitr::kable() %>%
  kable_styling(full_width = FALSE, bootstrap_options = c("striped", "hover","condesed","responsive"))
```

# 7. Plot do gráfico do total de novos casos por dia
```{r, fig.align='center',warning=FALSE, message=FALSE}
novos_casos_mes_ano %>%
  mutate(datahora = as.POSIXct(datahora)) %>%
  ggplot(aes(x = datahora, y = novos_casos *1e-3)) +
  geom_line(aes(color = "Média móvel"), show.legend = TRUE) +
  geom_smooth(method = "loess", se = FALSE, color = "red", aes(color = "Curva de Suavização"), show.legend = TRUE) +
  theme_minimal() +
  theme(plot.title = element_text(hjust = 0.5)) +
  labs(x = "Ano/Mês", y = "Novos Casos (x 10³)", title = "Novos Casos por Dia no Estado de São Paulo",
       color = "Legenda") +
  scale_x_datetime(date_labels = "%Y-%m", date_breaks = "6 month") +
  scale_color_manual(values = c("blue", "red"))
```

# 8. Análise SRAG Covid-19
## 8.1 Carregando Pacotes
```{r, warning=FALSE, message=FALSE}
# importação e instalação, caso seja a primeira vez no pc
remotes::install_github("rpradosiqueira/brazilmaps")

library(dplyr)
library(rstatix)
library(ggplot2)
library(geobr)
library(sf)
library(dplyr)
library(rio)
library(readr)
library(scales)
library(data.table)
```

## 8.2 Carregando base de dados da Sivep-Gripe
```{r,results='hide', message=FALSE, warning=FALSE}
#base online, atualizada
# 2020
BR20 <- fread("https://s3.sa-east-1.amazonaws.com/ckan.saude.gov.br/SRAG/2020/INFLUD20-29-08-2022.csv")

# 2021
BR21 <- fread("https://s3.sa-east-1.amazonaws.com/ckan.saude.gov.br/SRAG/2021/INFLUD21-29-08-2022.csv")

# 2022
BR22 <- fread("https://s3.sa-east-1.amazonaws.com/ckan.saude.gov.br/SRAG/2022/INFLUD22-29-08-2022.csv")
```

## 8.3 Tratamento da base de dados
```{r, warning=FALSE, message=FALSE}
## 2020
# filtro para as variáveis de interesse da pesquisa

var.20 <- BR20[,c("DT_NOTIFIC", "SEM_NOT", "ID_MUNICIP", "CO_MUN_NOT", "SG_UF_NOT", 
                  "ID_REGIONA", "ID_UNIDADE", "NU_IDADE_N", "CS_SEXO", "CS_RACA",
                  "ID_MN_RESI", "CO_MUN_RES", "CS_ZONA", "HOSPITAL", "EVOLUCAO",
                  "FATOR_RISC", "UTI", "SUPORT_VEN", "CLASSI_FIN")]
# filtro para as notificações do estado de São Paulo
SP20 <- filter(var.20, SG_UF_NOT == 'SP')

## 2021
# filtro para variáveis de interesse da pesquisa
var.21 <- BR21[,c("DT_NOTIFIC", "SEM_NOT", "ID_MUNICIP", "CO_MUN_NOT", "SG_UF_NOT",
                    "ID_REGIONA", "ID_UNIDADE", "NU_IDADE_N", "CS_SEXO", "CS_RACA", 
                    "ID_MN_RESI", "CO_MUN_RES", "CS_ZONA", "HOSPITAL", "EVOLUCAO",
                    "FATOR_RISC", "UTI", "SUPORT_VEN", "CLASSI_FIN")]
# filtro para as notificações do estado de São Paulo
SP21 <- filter(var.21, SG_UF_NOT == 'SP')

## 2022
# filtro para variáveis de interesse da pesquisa
var.22 <- BR22[,c("DT_NOTIFIC", "SEM_NOT", "ID_MUNICIP", "CO_MUN_NOT", "SG_UF_NOT",
                    "ID_REGIONA", "ID_UNIDADE", "NU_IDADE_N", "CS_SEXO", "CS_RACA",
                    "ID_MN_RESI", "CO_MUN_RES", "CS_ZONA", "HOSPITAL", "EVOLUCAO",
                    "FATOR_RISC", "UTI", "SUPORT_VEN", "CLASSI_FIN")]
# filtro para as notificações do estado de São Paulo
SP22 <- filter(var.22, SG_UF_NOT == 'SP')
```

## 8.4 Criando um Backup local dos dados
```{r, warning=FALSE, message=FALSE}
## arquivo excel com os dados da covid-19 para o SP
write.table(SP22, file= "siveSP22.csv", sep=";", dec=",")
write.table(SP21, file= "siveSP21.csv", sep=";", dec=",")
write.table(SP20, file= "siveSP20.csv", sep=";", dec=",")
```

# 9. Análise descritiva, início para análise
## 9.1 Carregando base de dados local
```{r,results='hide', warning=FALSE, message=FALSE}
# dados gerais para sivesp/gripe
siveSP20 <- read.csv("siveSP20.csv", header = TRUE, sep = ";", dec = ",")
siveSP21 <- read.csv("siveSP21.csv", header = TRUE, sep = ";", dec = ",")
siveSP22 <- read.csv("siveSP22.csv", header = TRUE, sep = ";", dec = ",")
```

## 9.2 Total de pessoas por sexo
### 9.2.1 2020
```{r, warning=FALSE, message=FALSE}
table(siveSP20$CS_SEXO)
```
### 9.2.2 2021
```{r, warning=FALSE, message=FALSE}
table(siveSP21$CS_SEXO)
```
### 9.2.3 2022
```{r, warning=FALSE, message=FALSE}
table(siveSP22$CS_SEXO)
```

## 9.3 Análise das idades
### 9.3.1 Média 2020
```{r, warning=FALSE, message=FALSE}
mean(siveSP20$NU_IDADE_N)
```
### 9.3.2 Média 2021
```{r, warning=FALSE, message=FALSE}
mean(siveSP21$NU_IDADE_N)
```
### 9.3.3 Média 2022
```{r, warning=FALSE, message=FALSE}
mean(siveSP22$NU_IDADE_N)
```

### 9.3.4 Mediana 2020
```{r, warning=FALSE, message=FALSE}
median(siveSP20$NU_IDADE_N)
```
### 9.3.5 Mediana 2021
```{r, warning=FALSE, message=FALSE}
median(siveSP21$NU_IDADE_N)
```
### 9.3.6 Mediana 2022
```{r, warning=FALSE, message=FALSE}
median(siveSP22$NU_IDADE_N)
```

### 9.3.7 Boxplot 2020
```{r, fig.align='center',warning=FALSE, message=FALSE}
boxplot(siveSP20$NU_IDADE_N)
```
### 9.3.8 Boxplot 2021
```{r, fig.align='center',warning=FALSE, message=FALSE}
boxplot(siveSP21$NU_IDADE_N)
```
### 9.3.9 Boxplot 2022
```{r, fig.align='center',warning=FALSE, message=FALSE}
boxplot(siveSP22$NU_IDADE_N)
```


## 9.4 Tratamento dos outliers
### 9.4.1 Verificando 2020
```{r, warning=FALSE, message=FALSE}
siveSP20 %>% 
  identify_outliers(NU_IDADE_N)
```

### 9.4.2 Verificando 2021
```{r, warning=FALSE, message=FALSE}
siveSP21 %>% 
  identify_outliers(NU_IDADE_N)
```

### 9.4.3 Verificando 2022
```{r, warning=FALSE, message=FALSE}
siveSP22 %>% 
  identify_outliers(NU_IDADE_N)
```

### 9.4.4 Retirando outliers
```{r, warning=FALSE, message=FALSE}
## tratando outliers
outliers20 <- c(boxplot.stats(siveSP20$NU_IDADE_N)$out)
outliers21 <- c(boxplot.stats(siveSP21$NU_IDADE_N)$out)
  
## atualizando as tabelas sem os outliers
siveSP20 <- siveSP20[-c(which(siveSP20$NU_IDADE_N %in% outliers20)),]
siveSP21 <- siveSP21[-c(which(siveSP21$NU_IDADE_N %in% outliers21)),]
```

### 9.4.5 Novo boxplot 2020
```{r, fig.align='center',warning=FALSE, message=FALSE}
siveSP20$NU_IDADE_N %>% boxplot()
```

### 9.4.6 Novo boxplot 2021
```{r, fig.align='center',warning=FALSE, message=FALSE}
siveSP21$NU_IDADE_N %>% boxplot()
```

## 9.5 Filtrando notificações de Covid-19
### 9.5.1 Tratamento dos dados
```{r, warning=FALSE, message=FALSE}
## filtro para notificaÇões para covid-19

covidSP20 <- filter(siveSP20, CLASSI_FIN =='5')
covidSP21 <- filter(siveSP21, CLASSI_FIN =='5')
covidSP22 <- filter(siveSP22, CLASSI_FIN =='5')

## filtro para obitos totais de covid, evolucao = 2

obitoSP20 <- filter(covidSP20, EVOLUCAO == '2')
obitoSP21 <- filter(covidSP21, EVOLUCAO == '2')
obitoSP22 <- filter(covidSP22, EVOLUCAO == '2')

## filto para internação de covid, hospital = 1

hospSP20 <- filter(covidSP20, HOSPITAL == '1')
hospSP21 <- filter(covidSP21, HOSPITAL == '1')
hospSP22 <- filter(covidSP22, HOSPITAL == '1')

## filtro para letalidade, óbitos em hospitalizaçao, evolucao = 2

obitosSP20 <- filter(hospSP20, EVOLUCAO == '2')
obitosSP21 <- filter(hospSP21, EVOLUCAO == '2')
obitosSP22 <- filter(hospSP22, EVOLUCAO == '2')
```

### 9.5.2 Filtro de casos totais por município
```{r, warning=FALSE, message=FALSE}
t1 <- as.data.frame(table(obitosSP20$CO_MUN_NOT)) # 2020
t2 <- as.data.frame(table(obitosSP21$CO_MUN_NOT)) # 2021
t3 <- as.data.frame(table(obitosSP22$CO_MUN_NOT)) # 2022
```

### 9.5.3 Carregando códigos dos munícpios IBGE
```{r, warning=FALSE, message=FALSE}
codigos <- read_excel("D:/Mestrado/1Sem_23/Ferramentas computacionais/projeto_final/SRAG/RELATORIO_DTB_BRASIL_MUNICIPIO.xls")
```

### 9.5.4 União das bases "t" com codigos
```{r, warning=FALSE, message=FALSE}
## uniao das bases de acordo com as chaves do municipio
j1 <- merge(codigos, t1, by.x = "ibge6", by.y = "Var1", all.x = TRUE) # 2020
j2 <- merge(codigos, t2, by.x = "ibge6", by.y = "Var1", all.x = TRUE) # 2021
j3 <- merge(codigos, t3, by.x = "ibge6", by.y = "Var1", all.x = TRUE) # 2022
```

### 9.5.5 Tratando frequencias NA
```{r, warning=FALSE, message=FALSE}
## colocar zero nas frequencias vazias
j1$Freq[is.na(j1$Freq)] <- 0
j2$Freq[is.na(j2$Freq)] <- 0
j3$Freq[is.na(j3$Freq)] <- 0

mapa20 <- j1
mapa21 <- j2
mapa22 <- j3
```

## 9.6 Taxa de mortalidade hospitalar por munícpio de internação
### 9.6.1 Proporção em 2020
```{r, warning=FALSE, message=FALSE}
total_hosp_20 <- nrow(hospSP20)
mapa20$tx_mor_local20 <- (mapa20$Freq/total_hosp_20)*100
```

### 9.6.2 Proporção em 2021
```{r, warning=FALSE, message=FALSE}
total_hosp_21 <- nrow(hospSP21)
mapa21$tx_mor_local21 <- (mapa21$Freq/total_hosp_21)*100
```

### 9.6.3 Proporção em 2022
```{r, warning=FALSE, message=FALSE}
total_hosp_22 <- nrow(hospSP22)
mapa22$tx_mor_local22 <- (mapa22$Freq/total_hosp_22)*100
```

## 9.7 Plotagem do gráfico
### 9.7.1 Dados do território de São Paulo
```{r,results='hide', warning=FALSE, message=FALSE}
mapa_muni <- read_municipality(code_muni = "all", year=2010) %>% 
  filter(code_state == 35)   
```

### 9.7.2 Convertendo dados para mesmo tipo
```{r, warning=FALSE, message=FALSE}
mapa20$code_muni <- as.double(mapa20$code_muni)
mapa21$code_muni <- as.double(mapa21$code_muni)
mapa22$code_muni <- as.double(mapa22$code_muni)
```

### 9.7.3 Join das bases
```{r, warning=FALSE, message=FALSE}
juntos2020 <- full_join(mapa_muni, mapa20, by="code_muni")  #função join, união de variáveis
juntos2021 <- full_join(mapa_muni, mapa21, by="code_muni")  #função join, união de variáveis
juntos2022 <- full_join(mapa_muni, mapa22, by="code_muni")  #função join, união de variáveis
```

### 9.7.4 Tratando municípios sem registros
```{r, warning=FALSE, message=FALSE}
#retirando os NA, para municípios sem registros
juntos2020[is.na(juntos2020)] <- 0
juntos2021[is.na(juntos2021)] <- 0
juntos2022[is.na(juntos2022)] <- 0
```

## 9.8 Mapa de calor para taxa de mortalidade hospitalar
### 9.8.1 Taxa em 2020
```{r, fig.align='center',warning=FALSE, message=FALSE}
# 2020
ggplot()+ ## plotagem
  geom_sf(data = juntos2020, aes(fill = tx_mor_local20), color = NA, size = 0.15)+ ## geometria dos municípios
  geom_sf(data = juntos2020, color = "gray", fill = NA, size = 0.1) +  ## adição da linha cinza
  labs(title = "Taxa de mortalidade hospitalar por SRAG por COVID-19 em 2020",
       caption = "Fonte: Elaboração própria")+ ## titulo e legenda
  scale_fill_gradientn(colours = cores2, limits = c(0.00, 15.00),
                       name="Taxa mortalidade", labels = label_number(big.mark="."))+ ## cores
  theme(plot.title = element_text(hjust = 0.5),
        axis.text = element_blank(),
        axis.ticks = element_blank(),
        panel.background = element_rect(fill = "white")) ## configuração do tema 
```

### 9.8.2 Taxa em 2021
```{r, fig.align='center',warning=FALSE, message=FALSE}
# 2021
ggplot()+ ## plotagem
  geom_sf(data = juntos2021, aes(fill = tx_mor_local21), color = NA, size = 0.15)+ ## geometria dos municípios
  geom_sf(data = juntos2021, color = "gray", fill = NA, size = 0.1) +  ## adição da linha cinza
  labs(title = "Taxa de mortalidade hospitalar por SRAG por COVID-19 em 2021",
       caption = "Fonte: Elaboração própria")+ ## titulo e legenda
  scale_fill_gradientn(colours = cores2, limits = c(0.00, 15.00),
                       name="Taxa mortalidade", labels = label_number(big.mark="."))+ ## cores
  theme(plot.title = element_text(hjust = 0.5),
        axis.text = element_blank(),
        axis.ticks = element_blank(),
        panel.background = element_rect(fill = "white")) ## configuração do tema 
```


### 9.8.3 Taxa em 2022
```{r, fig.align='center',warning=FALSE, message=FALSE}
# 2022
ggplot()+ ## plotagem
  geom_sf(data = juntos2022, aes(fill = tx_mor_local22), color = NA, size = 0.15)+ ## geometria dos municípios
  geom_sf(data = juntos2022, color = "gray", fill = NA, size = 0.1) +  ## adição da linha cinza
  labs(title = "Taxa de mortalidade hospitalar por SRAG por COVID-19 em 2022",
       caption = "Fonte: Elaboração própria")+ ## titulo e legenda
  scale_fill_gradientn(colours = cores2, limits = c(0.00, 15.00),
                       name="Taxa mortalidade", labels = label_number(big.mark="."))+ ## cores
  theme(plot.title = element_text(hjust = 0.5),
        axis.text = element_blank(),
        axis.ticks = element_blank(),
        panel.background = element_rect(fill = "white")) ## configuração do tema
```

# Referências  
[Boletim completo](https://www.seade.gov.br/coronavirus/)  
[Repositório de dados](https://github.com/seade-R/dados-covid-sp)

