---
title: "Análise espacial dos dados de COVID-19 no estado de São Paulo"
author: "Maicon Centner, Fernando Andrade"
date: "`r format(Sys.time(), '%d %B, %Y')`"
output:
    html_document:
      highlight: textmate
      includes:
        in_header: "cabecalho.html"
      theme: flatly
      number_sections: no
      toc: yes
      toc_float:
        collapsed: yes
        smooth_scroll: no
---

```{r setup, include=FALSE}
knitr::opts_chunk$set(echo = TRUE)
```

# 1. Carregando pacotes
```{r, warning=FALSE, message=FALSE}
library(dplyr)
library(rstatix)
library(ggplot2)
library(geobr)
library(sf)
library(dplyr)
library(rio)
library(readr)
library(scales)
cores <- rcartocolor::carto_pal(6, "SunsetDark")
```

# 2. Carregando base de dados
```{r, warning=FALSE, message=FALSE}
dados_covid_sp <- read.csv("dados_covid_sp.csv", sep = ";")

```

# 3. Tratamento da base de dados
```{r}
# ordenando os dados por ordem alfabética de município

dados_ordem <- dados_covid_sp[order(dados_covid_sp$nome_munic), ]

# convertendo a variável datahora para o formato de data

dados_ordem <- as.Date(dados_covid_sp$datahora)

```

# 4. Definindo intervalo de cada ano
```{r}
# Definindo as datas de inicío e fim do intervalo anual para 
## 2020
data_inicio_2020 <- as.Date("2020-02-25")
data_final_2020 <-as.Date("2020-12-31")

## 2021
data_inicio_2021 <- as.Date("2021-01-01")
data_final_2021 <- as.Date("2021-12-31")

## 2022
data_inicio_2022 <- as.Date("2022-01-01")
data_final_2022 <- as.Date("2022-12-31")
```

# 5. Soma dos casos de covid por município
```{r, warning=FALSE, message=FALSE}
## 2020
soma_casos_2020 <- dados_covid_sp %>%
  filter(datahora >= data_inicio_2020 & datahora <= data_final_2020) %>%
  group_by(nome_munic, codigo_ibge) %>%
  summarise(total_casos_novos = sum(casos_novos))

## 2021
soma_casos_2021 <- dados_covid_sp %>%
  filter(datahora >= data_inicio_2021 & datahora <= data_final_2021) %>%
  group_by(nome_munic, codigo_ibge) %>%
  summarise(total_casos_novos = sum(casos_novos))


## 2022
soma_casos_2022 <- dados_covid_sp %>%
  filter(datahora >= data_inicio_2022 & datahora <= data_final_2022) %>%
  group_by(nome_munic, codigo_ibge) %>%
  summarise(total_casos_novos = sum(casos_novos))
```

# 6. Carregando mapa do estado de São Paulo
```{r, results='hide',warning=FALSE, message=FALSE}
all_mun_sp <- read_municipality(code_muni = 35, year = 2010)
```

# 7. Join das bases e mapa para plotagem dos gráficos
```{r, warning=FALSE, message=FALSE}
## 2020
dataset_final_2020 <- left_join(all_mun_sp, soma_casos_2020, by = c("code_muni" = "codigo_ibge"))
min(dataset_final_2020$total_casos_novos)
max(dataset_final_2020$total_casos_novos)

## 2021
dataset_final_2021 <- left_join(all_mun_sp, soma_casos_2021, by = c("code_muni" = "codigo_ibge"))
min(dataset_final_2021$total_casos_novos)
max(dataset_final_2021$total_casos_novos)

## 2022
dataset_final_2022 <- left_join(all_mun_sp, soma_casos_2022, by = c("code_muni" = "codigo_ibge"))
min(dataset_final_2022$total_casos_novos)
max(dataset_final_2022$total_casos_novos)
```

# 8. Plotagem dos gráficos
## 8.1 Total de casos em 2020
```{r, fig.align='center',warning=FALSE, message=FALSE}
ggplot()+
  geom_sf(data = dataset_final_2020, aes(fill = total_casos_novos), color = NA, size = .15)+
  geom_sf(data = dataset_final_2020, color = "gray", fill = NA, size = 0.1) +  ## adição da linha cinza
  labs(title = "Casos de COVID-19 em 2020 dos Municípios de SP",
       caption = "Fonte: Elaboração própria", size = 8)+
  scale_fill_gradientn(colours = cores, limits = c(0, 600000),
                       name="Total", labels = label_number(big.mark=".", accuracy = 1))+
  theme(plot.title = element_text(hjust = 0.5),
        axis.text = element_blank(),
        axis.ticks = element_blank(),
        panel.background = element_rect(fill = "white"))
```

## 8.2 Total de casos em 2021
```{r, fig.align='center',warning=FALSE, message=FALSE}
ggplot()+
  geom_sf(data = dataset_final_2021, aes(fill = total_casos_novos), color = NA, size = .15)+
  geom_sf(data = dataset_final_2021, color = "gray", fill = NA, size = 0.1) +  ## adição da linha cinza
  labs(title = "Casos de COVID-19 em 2021 dos Municípios de SP",
       caption = "Fonte: Elaboração própria", size = 8)+
  scale_fill_gradientn(colours = cores, limits = c(0, 600000),
                       name="Total", labels = label_number(big.mark=".", accuracy = 1))+
  theme(plot.title = element_text(hjust = 0.5),
        axis.text = element_blank(),
        axis.ticks = element_blank(),
        panel.background = element_rect(fill = "white"))
```

## 8.3 Total de casos em 2022
```{r, fig.align='center',warning=FALSE, message=FALSE}
ggplot()+
  geom_sf(data = dataset_final_2022, aes(fill = total_casos_novos), color = NA, size = .15)+
  geom_sf(data = dataset_final_2022, color = "gray", fill = NA, size = 0.1) +  ## adição da linha cinza
  labs(title = "Casos de COVID-19 em 2022 dos Municípios de SP",
       caption = "Fonte: Elaboração própria", size = 8)+
  scale_fill_gradientn(colours = cores, limits = c(0, 600000),
                       name="Total", labels = label_number(big.mark=".", accuracy = 1))+
  theme(plot.title = element_text(hjust = 0.5),
        axis.text = element_blank(),
        axis.ticks = element_blank(),
        panel.background = element_rect(fill = "white"))
```

# 9. Total acumulado no período
```{r, warning=FALSE, message=FALSE}
data_final_acumulado_2022 <- as.Date("2022-12-31")

casos_acumulados <- dados_covid_sp %>%
  filter(datahora <= data_final_acumulado_2022) %>% 
  group_by(nome_munic, codigo_ibge) %>%
  summarise(total_acumulado = sum(casos_novos))

dataset_final_acumulado <- left_join(all_mun_sp, casos_acumulados, by = c("code_muni" = "codigo_ibge"))
min(dataset_final_acumulado$total_acumulado)
max(dataset_final_acumulado$total_acumulado)
```

## 9.1 Plot do gráfico
```{r, fig.align='center',warning=FALSE, message=FALSE}
ggplot()+
  geom_sf(data = dataset_final_acumulado, aes(fill = total_acumulado), color = NA, size = 0.15)+
  geom_sf(data = dataset_final_acumulado, color = "gray", fill = NA, size = 0.1) +  ## adição da linha cinza
  labs(title = "Casos de COVID-19 acumulado dos Municípios de SP",
       caption = "Fonte: Elaboração própria", size = 8)+
  scale_fill_gradientn(colours = cores, limits = c(0, 1200000),
                      name = "Total", labels = label_number(big.mark = ".", accuracy = 1))+
  theme(plot.title = element_text(hjust = 0.5),
        axis.text = element_blank(),
        axis.ticks = element_blank(),
        panel.background = element_rect(fill = "white"))
```

# 10. Análise da taxa de contaminação
```{r, warning=FALSE, message=FALSE}
# 2020
soma_taxa_2020 <- dados_covid_sp %>%
  filter(datahora >= data_inicio_2020 & datahora <= data_final_2020) %>%
  group_by(nome_munic, codigo_ibge) %>%
  summarise(total_casos_novos = sum(casos_novos/pop))

dataset_final_taxa_2020 <- left_join(all_mun_sp, soma_taxa_2020, by = c("code_muni" = "codigo_ibge"))
min(dataset_final_taxa_2020$total_casos_novos)
max(dataset_final_taxa_2020$total_casos_novos)

# 2021
soma_taxa_2021 <- dados_covid_sp %>%
  filter(datahora >= data_inicio_2021 & datahora <= data_final_2021) %>%
  group_by(nome_munic, codigo_ibge) %>%
  summarise(total_casos_novos = sum(casos_novos/pop))

dataset_final_taxa_2021 <- left_join(all_mun_sp, soma_taxa_2021, by = c("code_muni" = "codigo_ibge"))
min(dataset_final_taxa_2021$total_casos_novos)
max(dataset_final_taxa_2021$total_casos_novos)

# 2022
soma_taxa_2022 <- dados_covid_sp %>%
  filter(datahora >= data_inicio_2022 & datahora <= data_final_2022) %>%
  group_by(nome_munic, codigo_ibge) %>%
  summarise(total_casos_novos = sum(casos_novos/pop))

dataset_final_taxa_2022 <- left_join(all_mun_sp, soma_taxa_2022, by = c("code_muni" = "codigo_ibge"))
min(dataset_final_taxa_2022$total_casos_novos)
max(dataset_final_taxa_2022$total_casos_novos)

# Acumulado
soma_taxa_acumulado <- dados_covid_sp %>% 
  filter(datahora <= data_final_acumulado_2022) %>% 
  group_by(nome_munic, codigo_ibge) %>% 
  summarise(total_casos_novos = sum(casos_novos/pop))

dataset_final_taxa_acumulado <- left_join(all_mun_sp, soma_taxa_acumulado, by = c("code_muni" = "codigo_ibge"))
min(dataset_final_taxa_acumulado$total_casos_novos)
max(dataset_final_taxa_acumulado$total_casos_novos)

```

## 10.1 Plot dos gráficos
### 10.1.1 Taxa de contaminação 2020
```{r, fig.align='center',warning=FALSE, message=FALSE}
# 2020
ggplot()+
  geom_sf(data = dataset_final_taxa_2020, aes(fill = total_casos_novos), color = NA, size = .15)+
  geom_sf(data = dataset_final_taxa_2020, color = "gray", fill = NA, size = 0.1) +  ## adição da linha cinza
  labs(title = "Taxa de contaminação de COVID-19 em 2020 dos Municípios de SP",
       caption = "Fonte: Elaboração própria", size = 8)+
  scale_fill_gradientn(colours = cores, limits = c(0.00, 0.40),
                       name="Total", labels = label_number(big.mark="."))+
  theme(plot.title = element_text(hjust = 0.5),
        axis.text = element_blank(),
        axis.ticks = element_blank(),
        panel.background = element_rect(fill = "white"))
```

### 10.1.2 Taxa de contaminação 2021
```{r, fig.align='center',warning=FALSE, message=FALSE}
# 2021
ggplot()+
  geom_sf(data = dataset_final_taxa_2021, aes(fill = total_casos_novos), color = NA, size = .15)+
  geom_sf(data = dataset_final_taxa_2021, color = "gray", fill = NA, size = 0.1) +  ## adição da linha cinza
  labs(title = "Taxa de contaminção de COVID-19 em 2021 dos Municípios de SP",
       caption = "Fonte: Elaboração própria", size = 8)+
  scale_fill_gradientn(colours = cores, limits = c(0.00, 0.40),
                       name="Total", labels = label_number(big.mark="."))+
  theme(plot.title = element_text(hjust = 0.5),
        axis.text = element_blank(),
        axis.ticks = element_blank(),
        panel.background = element_rect(fill = "white"))
```

### 10.1.3 Taxa de contaminação 2022
```{r, fig.align='center',warning=FALSE, message=FALSE}
# 2022
ggplot()+
  geom_sf(data = dataset_final_taxa_2022, aes(fill = total_casos_novos), color = NA, size = .15)+
  geom_sf(data = dataset_final_taxa_2022, color = "gray", fill = NA, size = 0.1) +  ## adição da linha cinza
  labs(title = "Taxa de contaminação de COVID-19 em 2022 dos Municípios de SP",
       caption = "Fonte: Elaboração própria", size = 8)+
  scale_fill_gradientn(colours = cores, limits = c(0.00, 0.40),
                       name="Total", labels = label_number(big.mark="."))+
  theme(plot.title = element_text(hjust = 0.5),
        axis.text = element_blank(),
        axis.ticks = element_blank(),
        panel.background = element_rect(fill = "white"))
```

### 10.1.4 Taxa de contaminação 2020 a 2022
```{r, fig.align='center',warning=FALSE, message=FALSE}
ggplot()+
  geom_sf(data = dataset_final_taxa_acumulado, aes(fill = total_casos_novos), color = NA, size = .15)+
  geom_sf(data = dataset_final_taxa_acumulado, color = "gray", fill = NA, size = 0.1) +  ## adição da linha cinza
  labs(title = "Taxa de contaminação acumulada de COVID-19 dos Municípios de SP",
       caption = "Fonte: Elaboração própria", size = 8)+
  scale_fill_gradientn(colours = cores, limits = c(0.00, 0.50),
                       name="Total", labels = label_number(big.mark="."))+
  theme(plot.title = element_text(hjust = 0.5),
        axis.text = element_blank(),
        axis.ticks = element_blank(),
        panel.background = element_rect(fill = "white"))
```
# Referências






















