---
title: "O Pacote geobr"
author: "Fernando Andrade"
date: "2023-07-09"
output: html_document
---

```{r setup, include=FALSE}
knitr::opts_chunk$set(echo = TRUE)
```

# O Pacote ``geobr``

Para começarmos o estudo do pacote ``geobr`` precisamos carregar os seguintes pacotes no R

```{r}
library(geobr)
library(ggplot2)
library(sf)
library(dplyr)
library(rio)
library(readr)
```

A biblioteca ``geobr`` é uma biblioteca útil quando o assunto é construção de mapas, no caso, do Brasil, uma vez que fornece malhas digitais de divisões territoriais variadas. Podemos investigar os datasets disponíveis por meio da seguinte função:

```{r}
datasets <- list_geobr()
```

Veja que há 27 datasets disponíveis, entre eles, os mais relevantes ao estudo atual são ``read_state()`` , ``read_municipality()`` e ``read_region()``, que contém dados da geometria espacial dos estados do Brasil. Veja o seguinte exemplo simples:

```{r}
state <- read_state(
  code_state = "AM",
  year = 2018,
  showProgress = TRUE
)

plot(state['name_state'], main = 'Amazonas') # plotamos a imagem do estado do Amazonas
```

Vale ressaltar que quando nenhum parâmetro é passado na função ``read_state()``, ele retorna o dataset por completo a partir de um ano, veja:

```{r}
states <- read_state()
head(states)
```
Assim, é possível conferir o código do estado, da região e o nome da região. Além disso, alguns exemplos de plots que podemos fazer:

```{r}
# Remove plot axis
no_axis <- theme(axis.title=element_blank(),
                 axis.text=element_blank(),
                 axis.ticks=element_blank())

# Plot all Brazilian states
ggplot() +
  geom_sf(data=states, fill="#2D3E50", color="#FEBF57", size=.15, show.legend = FALSE) +
  labs(title="Estados do Brasil", size=12) +
  theme_minimal() +
  no_axis
```

```{r}
# Download all municipalities of Rio
all_muni <- read_municipality(
  code_muni = "RJ", 
  year= 2010,
  showProgress = FALSE
  )

# plot
ggplot() +
  geom_sf(data=all_muni, fill="#2D3E50", color="#FEBF57", size=.15, show.legend = FALSE) +
  labs(title="Municípios do Rio de Janeiro, 2000", size=12) +
  theme_minimal() +
  no_axis
```

## Construindo um mapa o IDHM dos municípios de Mato Grosso do Sul

Inicialmente, vamos fazer a leitura dos dados 

```{r}
library(readxl)
atlas2013_dadosbrutos_pt <- read_excel("dados/Atlas_2013_municipal_estadual_Brasil.xlsx", 
    sheet = "MUN 91-00-10")
# reduzir linhas para 2010 e MS
# usando a funcao subset para pegar as colunas de IDH até a última ()
dados_ms <- subset(atlas2013_dadosbrutos_pt, UF == '50' & ANO == '2010',
                   select=c(Codmun7,IDHM,IDHM_E,IDHM_L,IDHM_R))
```


```{r}
library(geobr)
# sugiro permanecer o timeout anterior, options(timeout= 4000000)
all_mun_ms <- read_municipality(code_muni=50, year=2010)
```
Juntando os datasets pela condição de que o ``code_muni`` do objeto ``all_mun_ms`` é igual ao ``Codmun7`` do objeto ``dados_ms``

```{r}
dataset_final = left_join(all_mun_ms, dados_ms, by=c("code_muni"="Codmun7"))

max(dataset_final$IDHM)
min(dataset_final$IDHM)
```

Agora, conseguiremos plotar o gráfico do IDH municipal do estado de MS. Ademais, como vimos anteriormente, que o IDHM máximo é 0.784 e o mínimo, 0.526, vamos estabelecer os limites de $(0.5, 0.8)$ na escala do mapa: 

```{r}
ggplot() +
  geom_sf(data=dataset_final, aes(fill=IDHM), color= NA, size=.15)+
  labs(title="IDHM 2013 (ano base 2010) dos Municipíos de MS",
       caption='Fonte: Elaboração própria', size=8)+
  scale_fill_distiller(palette = "Greens", limits=c(0.5, 0.8),
                       name="Code_muni")+
  theme_minimal()
```

## Um mapa do IDHM Educacional de São Paulo

Como já lemos a tabela bruta dos dados, podemos filtrar os resultados para o estado de São Paulo agora 
```{r}
dados_sp <- subset(atlas2013_dadosbrutos_pt, UF =='35' & ANO == '2010',
                   select = c(Codmun7, IDHM, IDHM_E, IDHM_L, IDHM_R))
print(dados_sp)
```

Agora, vamos selecionar a esturuta de 2010 para compatibilizar o mapa de SP a partir da biblioteca ``geobr``

```{r}
all_mun_sp <- read_municipality(code_muni = 35, year = 2010)

# plot
ggplot() +
  geom_sf(data=all_mun_sp, fill="#2D3E50", color="#FEBF57", size=.15, show.legend = FALSE) +
  labs(title="Municípios de São Paulo, 2010", size=12) +
  theme_minimal() +
  no_axis
```
Justando os dados pela condição de que o ``code_muni`` do objeto ``all_mun_sp`` é igual ao ``Codmun7`` do objeto ``dados_sp``

```{r}
dataset_final_sp = left_join(all_mun_sp, dados_sp, by = c("code_muni" = "Codmun7"))
```

Plotando o gráfico

```{r}
ggplot()+
  geom_sf(data = dataset_final_sp, aes(fill = IDHM_E), color = NA, size = .15)+
  labs(title = "IDHM Educação 2013 dos Municípios de SP",
       caption = "Fonte: Elaboração própria", size = 8)+
  scale_fill_distiller(palette = "YlOrRd", limits = c(0.0, 1.0),
                       name="IHDM_E")+
  theme(plot.title = element_text(hjust = 0.5))
```

